【裁判字號】    98,交聲,3100
【裁判日期】    980924
【裁判案由】    違反道路交通管理處罰條例聲明異議
【裁判全文】
臺灣臺北地方法院交通事件裁定        98年度交聲字第3100號
                                    98年度交聲字第3101號
原處分機關  交通部公路總局臺北區監理所
異  議  人
即受處分人  甲○○
上列異議人即受處分人因違反道路交通管理處罰條例案件，對於
中華民國98年8 月4 日交通部公路總局臺北區監理所所為北監自
裁字第裁40-1AD866285號、第裁40-1AD878539號之處分（原通知
單號：臺北市停車管理工程處1Ｚ0000000000000 號、1Ｚ00000000
00000 號），聲明異議，本院裁定如下：
    主  文
原處分均撤銷。
甲○○均不罰。
    理  由
一、原處分意旨略以：本件異議人即受處分人甲○○所有之車牌
    號碼HY-3172 號自用一般小客車，於民國98年7 月21日上午
    9 時28分、同年月28日上午9 時28分許，停放在臺北市○○
    ○路199 巷之身心障礙者專用停車位，但未將專用停車位識
    別證置於汽車擋風玻璃明顯處，經臺北市政府停車管理工程
    處違規停車告發小組人員稽查時，認為受處分人違反道路交
    通管理處罰條例第56條第1 項第10款規定，違規占用身心障
    礙者專用停車位，乃逕行掣單舉發；嗣受處分人於舉發通知
    單上所載之應到案日期前向原處分機關提出申訴，經原處分
    機關函請舉發單位調查結果，仍認受處分人有前開違規行為
    ，原處分機關遂於98年8 月4 日依道路交通管理處罰條例第
    56條第1 項第10款之規定，裁處受處分人罰鍰新臺幣（下同
    ）1 千2 百元、1 千2 百元等事實，有違規查詢報表、交通
    部公路總局臺北區○○○○○道路交通管理事件裁決書2 份
    、一次裁決查詢報表、臺北市停車管理工程處違規停車告發
    小組舉發通知單標示聯2 張、臺北市停車管理工程處書函、
    交通部公路總局臺北區監理所函在卷可按。
二、按汽車駕駛人停車時，於身心障礙專用停車位違規停車者，
    處6 百元以上1 千2 百元以下罰鍰，道路交通管理處罰條例
    第56條第1 項第10款定有明文。蓋公共停車場應保留百分之
    2 停車位，作為行動不便之身心障礙者專用停車位，車位未
    滿50個之公共停車場，至少應保留1 個身心障礙者專用停車
    ；非領有專用停車位識別證者，不得違規占用；前項專用停
    車位識別證明，應依需求評估結果核發；第1 項專用停車位
    之設置地點、空間規劃、使用方式、識別證明之核發及違規
    占用之處理，由中央主管機關會同交通、營建等相關單位定
    之，98年7 月8 日修正後身心障礙者權益保障法第56條第1
    項至第3 項定有明文。基於此條之授權，身心障礙者專用停
    車位設置管理辦法第12條第1 項、第9 條第1 項、第14條第
    1 項分別規定：「專用停車位識別證應由身心障礙者本人親
    自持用或家屬乘載身心障礙者本人時持用」、「使用身心障
    礙者專用停車位者，除掛有專用牌照之車輛外，應將專用停
    車位識別證置於汽車擋風玻璃明顯處或黏貼於機車車首，以
    供查核檢驗」、「違規佔用路邊停車場專用停車位者，由交
    通勤務警察、依法令執行交通稽查任務人員或交通助理人員
    依道路交通管理處罰條例第56條規定辦理」。
三、本件受處分人聲明異議意旨略以：伊於7 月21日、28日2 次
    停車在敦化北路199 巷身心障礙專用停車位，忘了將身心障
    礙專用停車識別證置於可見之位置，而被開違規單，已即向
    監理所陳述實情，但監理所覆文表示忘了放等於沒有身心障
    礙識別證，一樣需罰每張1 千2 百元，共2 千4 百元云云，
    本人認為並不合理，因忘了跟沒有並不同，如忘了帶健保卡
    需繳費並可全額退費，忘了帶駕照，並不可用無照駕駛處罰
    ，忘了帶行照，並不表示車是偷來的，我亦曾停於一般收費
    車位，開了收費單，但可以提供證件而撤銷，以上理由，請
    法院查明，或再訂立一條忘了放證件之處罰條例，因忘了不
    能用沒有處罰等語。
四、經查，本件受處分人所有車牌號碼HY-3172 號自用一般小客
    車，於前述時、地停放在身心障礙專用停車位之車格內，且
    未將專用停車位識別證置於汽車擋風玻璃明顯處，而遭臺北
    市停車管理工程處違規停車告發小組人員逕行舉發之事實，
    為受處分人所不否認，且有臺北市停車管理工程處違規停車
    告發小組舉發通知單標示聯、臺北市停車管理工程處98年7
    月29日北市停管字第09835096700 號書函在卷可稽，堪認明
    確。而受處分人聲明異議，提出其確領有臺北縣政府核發之
    身心障礙者專用停車位識別證，編號0000000000號，有效期
    間至103 年5 月3 日止，且載明「車號：HY-3172 」，是受
    處分人具有得使用身心障礙者專用停車位之資格，亦可認定
    。因此，本件爭點在於：受處分人雖領有身心障礙者專用停
    車位識別證，但未將識別證置於汽車擋風玻璃明顯處之行為
    ，可否依道路交通管理處罰條例第56條第1 項第10款規定，
    加以裁罰？茲分述如下：
  (一)按道路交通管理處罰條例第56條第1 項第10款之立法目的，
    乃在於落實保障身心障礙者之停車權益，亦即，為避免不具
    身心障礙身分、未申請領有識別證之駕駛人，擅自占用專為
    身心障礙者設置之停車位，而侵害身心障礙者應有之停車權
    益，是該款規定所謂「違規停車」，自不應僅從字面解釋而
    逕認包含一切法律及行政命令、行政規則之違反，實應由其
    立法理由出發，以真正侵害身心障礙者停車權益之行為為限
    。基此，本件受處分人既屬合格領有身心障礙者專用停車位
    識別證之身心障礙人士，其於上開時、地將其自用小客車停
    放在身心障礙者專用停車位，自與設置身心障礙者專用停車
    位之初衷，本無違背。
  (二)至於身心障礙者專用停車位設置管理辦法第9 條第1 項規定
    ，固要求駕駛人應將領有之專用停車位識別證置於汽車擋風
    玻璃明顯處以供查核檢驗；又內政部90年12月11日臺（90）
    內社字第9036856 號函、交通部90年12月20日交路90字第06
    9559號函均謂：「有關合法領有身心障礙者專用停車位識別
    證之駕駛人，於使用身心障礙專用停車位時，若未依規定將
    上開識別證置於汽車擋風玻璃明顯處，即應依道路交通管理
    處罰條例第56條第1 項之相關規定予以處罰」。惟查：
  1.按對於人民違反行政法上義務之行為處以裁罰性之行政處分
    ，涉及人民權利之限制，其處罰之構成要件及法律效果，應
    由法律定之，以命令為之者，應有法律明確授權，始符合憲
    法第23條法律保留原則之意旨（司法院大法官釋字第394 號
    、第402 號、第619 號解釋文參照）。是以身心障礙者專用
    停車位設置管理辦法之性質而言，係依身心障礙者權益保障
    法第48條第2 項（即98年7 月8 日修正後第56條第3 項）之
    授權所訂定之行政命令，則身心障礙者專用停車位設置管理
    辦法自不得增加身心障礙者保障法所無之限制，而侵害身心
    障礙者之停車權益，否則將與憲法第23條法律保留原則、第
    15條保障人民生存權、財產權及第155 條對於老弱殘廢予以
    適當扶助及救濟之意旨不符。
  2.觀諸98年7 月8 日修正後身心障礙者權益保障法第56條第1
    項後段：「非領有專用停車位識別證者，不得違規占用」之
    規定，明文授權行政機關得以「專用停車位識別證」作為判
    斷駕駛人可否占用身心障礙者專用停車位之識別方法；再依
    該條第2 項：「行政機關，前項專用停車位識別證明，應依
    需求評估結果核發」及第3 項：「第1 項專用停車位之設置
    地點、空間規劃、使用方式、識別證明之核發及違規占用之
    處理，由中央主管機關會同交通、營建等相關單位定之」，
    另授權行政機關就識別證之核發、違規占用之處理，享有行
    政裁量空間。綜合前揭各項規定可知，身心障礙者權益保障
    法第48條雖授權行政機關得以經由「專用停車位識別證」之
    審查及核發，對於駕駛人是否符合使用身心障礙者專用停車
    位之資格，進行妥適之管理，避免停車占用情形過於浮濫；
    然而，身心障礙者權益保障法並無授權行政機關得以「將專
    用停車位識別證置於汽車擋風玻璃明顯處」作為是否裁罰占
    用專用停車位之唯一判斷標準，亦非不容駕駛人事後補正識
    別證而主張撤銷舉發。另參諸「汽車行車執照、拖車使用證
    應隨車攜帶，以備查驗」、「行車執照、駕駛執照及其他依
    法令規定必須隨車攜帶之證件，均應攜帶」等駕駛人之行為
    義務，分別明文規定於道路交通安全規則第12條、第89條第
    1 項第2 款，故如未攜帶前揭證件，乃依道路交通管理處罰
    條例第14條第2 款、第25條第3 款之規定，構成違規行為，
    應予裁罰；反觀身心障礙者權益保障法、道路交通安全規則
    、道路交通管理處罰條例均無關於「駕駛人應隨車攜帶或放
    置身心障礙者專用停車位識別證」之明文規定。基此，揆諸
    司法院大法官解釋之意旨，前揭內政部函、交通部函就駕駛
    人違反身心障礙者專用停車位設置管理辦法第9 條第1 項規
    定而「未將身心障礙者專用停車位識別證置於擋風玻璃明顯
    處」即得逕科予裁罰之函示，未經法律具體明確授權，逕行
    增加對於身心障礙者裁罰性行政處分之構成要件及法律效果
    ，與憲法保障人民權利之意旨不符，自不得作為裁罰之依據
    。
  3.因此，臺北市政府法規委員會90年11月21日北市法一字第90
    20889100號函亦同此見解，認為：「至於對停放於身心障礙
    者專用停車位之車輛，因無『專用停車位識別證』而依法予
    以舉發時，如受舉發人不服該舉發，而事後主管機關查證停
    車之事實，認該受舉發人除領有『專用停車位識別證』而具
    有使用資格外，且並不違反身心障礙者專用停車位設置管理
    辦法第12條、12條第1 項【應係第13條第1 項之誤】之規定
    者，自得本於職權撤銷舉發」，應為可採。查本件受處分人
    所領有之身心障礙者專用停車位識別證上既已註明「車號：
    HY-3172 」，僅能供本件車輛使用，應無違身心障礙者專用
    停車位設置管理辦法第12條：「專用停車位識別證應由身心
    障礙者本人親自持用或家屬承載身心障礙者本人時持用」或
    第13條第1 項：「專用停車位識別證不得轉借他人使用」之
    虞。故依臺北市政府法規委員會此函之意見，本件受處分人
    事後表示不服並提出識別證供舉發單位查證後，舉發單位應
    依職權撤銷舉發為是。
  4.綜上，就立法目的而言，身心障礙者專用停車位設置管理辦
    法第9 條第1 項規定，應僅係供他人或交通勤務警察、依法
    令執行交通稽查任務人員或交通助理人員得立即、明確辨識
    駕駛人是否有權使用身心障礙者專用停車位，僅屬於識別方
    法之便，顯非唯一證明方法。縱領有身心障礙者專用停車位
    識別證之人，疏未將專用停車位識別證置放於擋風玻璃明顯
    處以供辨識，究非當然等同於無權使用身心障礙者專用停車
    位。因此，舉發單位及原處分機關不問受處分人事後已提出
    身心障礙者專用停車位識別證以供查驗，僅憑前揭內政部及
    交通部函示意見，仍認受處分人違反道路交通管理處罰條例
    第56條第1 項第10款之違規行為，維持裁罰處分，自屬無據
    。
五、綜上所述，內政部90年12月11日臺（90）內社字第9036856
    號函及交通部90年12月20日交路90字第069559號函釋認為：
    無論駕駛人是否確實領有身心障礙者專用停車位識別證，仍
    得僅因駕駛人「未將身心障礙者專用停車位識別證置於擋風
    玻璃明顯處」而依道路交通管理處罰條例第56條第1 項規定
    處罰云云，顯與身心障礙者權益保障法第56條之立法意旨相
    悖，係增加法律所無之限制，侵害領有身心障礙者專用停車
    位識別證之駕駛人之權益，尚非可採。舉發單位臺北市停車
    管理工程處僅援引前揭內政部、交通部之函釋，疏未斟酌臺
    北市政府法規委員會90年11月21日北市法一字第9020889100
    號函之意見，原處分機關亦未審酌上情，維持對於本件受處
    分人之裁罰，自有未洽。從而，本院認為受處分人之異議為
    有理由，應由本院將原處分撤銷，另為受處分人不罰之諭知
    ，以資適法。
六、據上論斷，應依道路交通案件處理辦法第20條前段，裁定如
    主文。
中    華    民    國    98    年    9     月    24    日
                  交通法庭  法  官  林晏如
上正本與原本無異。
如不服本裁定，應於送達後5日內，向本院提出抗告狀。
                            書記官  楊盈茹
中    華    民    國    98    年    9     月    28    日


司法院資訊處製作；財團法人民間司法改革基金會備份。
